台灣高等法院民事判決　九十一年度勞上字第一四號
　　　上　訴　人　乙○○
　　　被　上訴人　甲○○○○○.
右當事人間請求確認僱傭關係存在事件，上訴人對於中華民國九十年十二月二十六日
台灣台北地方法院九十年度勞訴更字第一號第一審判決，提起上訴，本院判決如左：
    主    文
上訴駁回。
第二審訴訟費用由上訴人負擔。
    事    實
甲、上訴人方面：
一、聲明：
  (一)原判決廢棄。
  (二)請求確認兩造僱傭關係存在。被上訴人應給付上訴人自民國八十八年十月十日起
    至民國九十年一月十日止，按月給付薪資每月新台幣陸萬仟佰玖拾玖元及自
    繕本送達之翌日起按年利率百分之五之利息。
  (三)第一、二審訴訟費用均由被上訴人負擔。
二、陳述：除與原審判決記載相同，茲引用外，補陳略稱：
　(一)被上訴人自八十八年八月十八日即向上訴人表示，欲以每月三萬元薪資雇用他任
　　藥師，嗣後更數次告知上訴人不欲再僱傭上訴人，詎被上訴人於上訴人向台北市
　　政府聲請調解後，明知兩造已進行勞資爭議調解，竟於八十八年八月二十一日晚
　　，於診所處向上訴人揚言欲上訴人離職，故被上訴人在兩造進行勞資爭議調解期
　　間，逼令上訴人離職。原審不察於此，逕謂被上訴人歇業乃係因其罹病而無法繼
　　續經營診所，而非先有勞資爭議後方故意歇業，實有違誤。
  (二)依醫療法第十九條、其施行細則第十四條規定，醫療機構歇業時應檢同開業執照
    ，報請原發照機關註銷開業登記，原發照機關派員履勘，如確已歇業，且招牌已
    依規定拆除，即可准予註銷開業登記。被上訴人依原審判決所載，係於八十八年
    十月十二日向松山區衛生所辦理註銷診所執業，並於同日獲准註銷執業，原審誤
    植為八十八年十月十三日，則被上訴人如何在不及一日間完成獲准註銷執業，關
    此，始終未見被上訴人提出相關文件，原審亦未令其提出具體文件證明被上訴人
    辦理註銷執業登記，並提出核備許可，確經松山區衛生所派員履勘無誤，遽認被
    上訴人業餘八十八年十月十三日辦妥註銷執業登記，足認其屬率斷。
  (三)被上訴人向松山區衛生所辦理辦理歇業，並未連同上訴人藥師執照，一併向松山
    區衛生所辦理辦理歇業，此舉與衛生署八十三年第八二二四二五二號函釋有違。
  (四)被上訴人於八十八年十月十二日向松山區衛生所辦理辦理歇業，並於同年十月十
    三日獲准註銷執業。依常理，被上訴人既因身體因素歇業，當以一段期間調養身
    體為要，又如何於次日於苗栗縣祥安診所登記執業，於此被上訴人非屬實在。且
    被上訴人所罹疾病，由馬偕醫院之函覆所載，並無負擔過重現象，不影響其醫師
    工作，種種無非欲遂其違法終止與上訴人之僱傭關係目的。
  (五)被上訴人稱開業以來，呈虧損狀態，故關閉診所辦理歇業云云。惟被上訴人對此
    並未曾舉證以明其實。
三、證據：除援用原審所提證據外，補提：衛生署函釋影本為證。並聲請函台北市仁
    愛醫院、馬偕醫院、台北市松山區衛生所、行政院衛生署中央健康保險局、行政
    院衛生署醫政處、行政院衛生署電腦室查詢關於被上訴人身體狀況、診所歇業事
    宜、未歇業前之營業狀況、現服務之醫院、及診所歇業標準。暨向台北市政府勞
    工局查調閱於調解卷證，並請檢送調解之錄音帶。
乙、被上訴人方面：未於最後言詞辯論期日到場，據其所提書狀聲明及陳述：
一、聲明：駁回上訴。
二、陳述：除與原審判決記載相同，茲引用外，補陳略稱：
  (一)被上訴人因病及經營不善等原因已於八十八年十月九日關閉診所，並於十月十三
    日經松山區衛生所註銷在案，上訴人亦以領取資遣費，被上訴人已歇業，兩造現
    何有僱傭關係存在。
  (二)被上訴人歇業後至今未再開業，反受僱於其他醫院作受僱醫師，故無能力雇用上
    訴人。
三、證據：援用原審所提證據。
    理    由
一、被上訴人未於言詞辯論期日到場，核無民事訴訟法第三百八十六條各款所列情事
    ，爰依上訴人之聲請，由其一造辯論判決。再上訴人原請求被上訴人給付上訴人
    自民國八十八年十月十日起至民國九十一年六月三十日止，按月給付薪資新台幣
    （下同）六萬三千三百九十九元及利息。嗣於本院言詞辯論時，就薪資部分，減
    縮聲明為自民國八十八年十月十日起至民國九十年一月十日止，按月給付薪資六
    萬三千三百九十九元及利息，其減縮應受判決事項，無須對造之同意，應予准許
    ，合先敘明。
二、上訴人於原審起訴主張：伊自八十八年五月二十日起，受雇被上訴人開立之診所
    擔任藥師，被上訴人竟於同年十月八日以診所歇業為由，非法將上訴人解雇。因
    被上訴人終止兩造間之僱傭契約為不合法，爰依民事訴訟法第二百四十七條第一
    項之規定，訴請確認兩造間之僱傭關係存在。又上訴人依約欲提出勞務給付，但
    為被上訴人所拒絕受領，則被上訴人受領勞務給付遲延，上訴人並無補服勞務之
    義務，依約並請求被上訴人自非法終止僱傭契約之翌日即八十八年十月起至九十
    一年六月三十日止，按月給付上訴人薪資六萬三千三百九十九元，並自起訴狀繕
    本送達被上訴人之翌日起至清償日止，按年息百分之五計算之利息等語（原判決
    駁回上訴人於原審之訴及假執行之聲請，上訴人提起上訴，就薪資部分減縮聲明
    ，請求被上訴人按月給付自八十八年十月十日起至民國九十年一月十日止之薪資
    及利息）。
三、被上訴人則以：伊自八十八年五月二十日開業經營世博診所，但一直處於虧損狀
    態，加上被上訴人因罹患慢性肝炎，健康狀況欠佳，乃決定關閉診所，即於同年
    九月二十七日告知上訴人及掛號小姐，並於同年十月九日歇業，且於同年月九日
    關閉診所時，業已將薪資及資遣費給付與上訴人，上訴人提起本訴為無理由等語
    ，資為抗辯。
四、上訴人主張其自八十八年五月二十日起，受雇於被上訴人診所擔任藥師，詎被上
　　訴人於八十八年十月九日竟以歇業為由，違法終止兩造間之僱傭關係，並提出藥
　　師執照、八十八年十月十一日台北郵局第一三一一一號存證信函、台北市政府勞
　　工局八十八年九月十五日北市勞二字第八八二二八一０七一０號開會通知單、台
　　北市政府八十八年十月八日府勞二字第八八０六四二五六００號函、八十八年八
　　月十八日勞資爭議調解申請書及同年十月二十六日台北市政府勞資爭議調解紀錄
　　、被上訴人診所同年九月展業面紙、八十八年五月十九日台北市藥師公會收據、
　　台北市松山區衛生所八十八年十月十三日北市松衛三字第八八六０五一四七００
　　號函、台北市松山區衛生所八十八年十月十三日北市松衛三字第八八六０五二三
　　八００號函、存證信函回執、剪報、照片、藥師執照、乙種診斷證明書、八十八
　　年十一月四日勞工保險被保險人投保資料表、存摺節本、勞工保險失業給付申請
　　須知、勞工保險條例及施行細則、集體勞資關係法規彙編、醫療法及其施行細則
　　、非法解僱訴訟初探論文節本等件為證。被上訴人除自認雇用上訴人為其診所藥
　　師外，否認違法終止兩造間之僱傭關係，並辯稱：因診所經營狀況不佳，且伊患
　　有慢性肝炎，無法再經營該診所，乃於八十八年九月二十七日預告診所即將歇業
　　，並於同年十月九日核發十月份之薪資及資遣費與上訴人，終止兩造間之僱傭關
　　係，並無不合法等語。是本件首應審究者厥為被上訴人終止兩造間之僱傭關係是
　　否合法？經查：
  (一)按雇主因歇業或轉讓時，得預告勞工終止勞動契約，勞動基準法（以下簡稱勞基
    法）第十一條第一款定有明文。該款所稱之歇業係指事實上歇業而言，雇主如實
    際上真的不做了，已不需再雇用勞工，自可終止勞動契約，不因未辦理法律所規
    定之歇業程序而認非本款之「歇業」，蓋歇業之原因不止一端，勞動基準法第十
    一條第一款所稱之歇業，應係指事實上歇業而言，並不以經辦理歇業登記為必要
    ，祇須雇主並非為逃避給付退休金，亦非故意不當資遣勞工，而基於事實上需要
    而歇業者即得依法終止勞動契約（司法院研究意見參照－見民事法律專題研究(三)
    第三八三至三八四頁），且依醫療法第十九條及其施行細則第十四條規定，醫療
    機構歇業，應於事實發生後十日內，報請原發開業執照機關核備，又歇業時，應
    檢同開業執照，報請原發照機關註銷開業登記。原發照機關派員履勘，如確已歇
    業，且招牌並已依規定拆除，即可准予註銷開業登記，亦有行政院衛生署九十一
    年四月二十九日衛署醫字第○九一○○二八五七六號函及其所附「醫療法解釋彙
    編」可稽（見本院卷第五八頁，彙編外放），是診所所謂「歇業」，係應予事實
    發生後十日內報請核備即可，並非應先報請核備後方可歇業，灼然可見。經查，
    被上訴人於八十八年五月二十日起開始經營世博診所，因其罹患肝炎而於同年十
    月九日將該診所歇業，並於同年月十二日向台北市松山區衛生所辦理診所開業執
    業註銷乙案，並經該所於同年月十三日以北市松衛三字第八八六０五二三八００
    號函准予註銷在案之情，業據被上訴人於原審提出台北市松山區衛生所八十八年
    十月十三日北市松衛三字第八八六０五二三八００號函、西園醫院八十八年十一
    月三日診斷證明書、馬偕紀念醫院八十八年十月二十八日乙種診斷證明書、台北
    市立仁愛醫院診斷證明書等件為證。再世博診所於八十八年五月七日開業，於八
    十八年十月十二日申請歇業並核准在案，亦有台北市松山區衛生所九十一年四月
    二十三日北市松衛三字第○九一六○二五九○○○號函可稽（見本院卷第五七頁
    ），是被上訴人因歇業而終止兩造間之僱傭關係，於法並無不合，上訴人之主張
    ，核無可取。
  (二)上訴人雖主張：被上訴人係因為欲終止兩造間之僱傭關係，而故意歇業，且其若
    真有病不能繼續經營世博診所，何以次日即前往苗栗祥安診所執業云云，然歇業
    之原因不止一端，勞動基準法第十一條第一款所稱之歇業，應係指事實上歇業而
    言，祇須雇主並非為逃避給付退休金，亦非故意不當資遣勞工，並無禁止雇主不
    得歇業，有如前述，且既稱「歇業」，除了倒閉外，不論其原因何在，自然是本
    於雇主之本意，縱使其動機係為終止勞動契約，又有何不可，難道雇主連不為繼
    續營業的自由，都沒有嗎？故歇業與被上訴人是否因病不能主持診所，非有必然
    關係。至於被上訴人於歇業後即往苗栗祥安診所執業，與其是否因病不能經營世
    博診所不同，蓋其經營世博診所，係診所之負責人，為雇主，須為診所負成敗責
    任，要身負重任；而在祥安診所為醫師、為伙計，不須擔負雇主或負責人之責任
    ，可以有出勤自由，縱使體弱多病，亦少生影響，何況，法律並未禁止雇主於其
    歇業後，不得轉業或另謀他就，是被上訴人於歇業後另至祥安診所執業，亦無不
    法可言。職是，上訴人主張被上訴人既然生病，就該不能工作，次日何以又往苗
    栗執業，而其所生之病尚不至歇業之程度，被上訴人係為終止僱傭關係而故意歇
    業云云，顯無可採。且被上訴人確實罹患慢性肝炎，身體無法負擔等情，亦經被
    上訴人於原審提出證明書為證，並經本院函請台北市立仁愛醫院、馬偕醫院查復
    在案（見本院卷第六○、六四頁），是被上訴人辯稱：其係因罹患肝炎身體無法
    負擔，而註銷診所執業而辦理歇業等語，足堪採信。而被上訴人於歇業前，曾向
    上訴人等預告，為上訴人所不爭，足見被上訴人非為逃避給付退休金，故意不當
    資遣勞工，亦至灼然。
  (三)上訴人雖又主張：依據勞資爭議處理法第七條規定，被上訴人於勞資爭議調解中
    ，不得終止兩造間之僱傭契約，是其終止兩造間之僱傭契約不合法云云，並提出
    台北市政府勞工局八十八年九月十五日北市勞二字第八八二二八一０七一０號開
    會通知單、台北市政府八十八年十月八日府勞二字第八八０六四二五六００號函
    、八十八年八月十八日勞資爭議調解申請書及同年十月二十六日台北市政府勞資
    爭議調解紀錄等件為證。然按勞資爭議處理法第七條，勞資爭議在調解或仲裁期
    間，資方終止勞動契約之行為限制，所謂不得終止勞動契約，係指勞資爭議在調
    解或仲裁期間，資方不得因該「勞資爭議事件」而有終止契約之行為。旨在保障
    勞工合法之爭議權並使勞資爭議在此期間內得以暫為冷卻，避免爭議事件擴大，
    因而資方受此限制。如資方非因「該勞資爭議事件」而係基於其他法令之正當理
    由或勞方違反法令構成終止契約之事由，則資方之終止契約權，即不受此規定之
    限制。如此，方可使勞方之爭議權，能在合法程序中行使，勞資雙方權益均屬平
    衡。另查該法修正草案於立法院審議時，曾有如下之說明：「第七條之規定，是
    對資方的限制，第八條則是對勞方的限制，但均有先決條件，必須是因勞資爭議
    事件而不可有以下之行為，如有其他正當的理由，則不受限制」。因此，資方非
    因該勞資爭議事件，而係另有法令上之正當理由或勞方確有違反法令構成終止契
    約情事為由而終止勞動契約，於法並無不合（行政院勞工委員會民國七十七年十
    一月二十九日七七台勞資三字第二七二○一號函參照－見勞資爭議處理法規及解
    釋彙編《八三年八月版》第一三○頁）。經查，本件被上訴人因診所營運不佳，
    且罹患慢性肝炎而無法繼續經營該診所，並於八十八年九月二十七日，於上訴人
    申請調解前，業經預告上訴人該診所將於同年十月九日歇業，有如前述，並為上
    訴人所不爭執，足證，本件並非因兩造之勞資爭議事件，上訴人前往台北市勞工
    局申請勞資爭議調解時，被上訴人才故意歇業至明。揆諸前揭說明，被上訴人依
　　據因勞基法第十一條第一款規定，將該診所歇業，亦與勞資爭議處理法第七條無
　　違，是上訴人執詞主張：被上訴人違反勞資爭議處理法第七條規定，終止兩造間
　　之僱傭契約是不合法云云，顯無可採。
五、次按勞動基準法第十六條規定：「雇主依第十一條或第十三條但書規定終止勞動
    契約者，其預告期間依左列各款之規定：一繼續工作三個月以上一年未滿者，於
    十日前預告之。二繼續工作一年以上三年未滿者，於二十日前預告之。三繼續工
    作三年以上者，於三十日前預告之。勞工於接到前項預告後，為另謀工作得於工
    作時間請假外出。其請假時數，每星期不得超過二日之工作時間，請假期間之工
    資照給。雇主未依第一項規定期間預告而終止契約者，應給付預告期間之工資。
    」，益證雇主非不得歇業，但歇業要依法定程序向其勞工為預告，使其為另謀工
    作，若雇主未依上開規定期間預告而終止契約者，則應給付預告期間之工資。故
    本件次應審查者為被上訴人是否有預告歇業，其期間是否合於上開法律規定之日
    數；若未預告是否已給付預告工資是也。查本件上訴人係於八十八年五月二十日
    起受雇為藥師，至八十八年十月九日診所歇業止，共計為四月又十九天，依上開
    規定，被上訴人應於十天前預告之。而被上訴人於歇業前之八十八年九月二十七
    日預告其欲將診所歇業，並於同年十月九日歇業，為上訴人所不爭，其預告期間
    已逾十日，與勞動基準法前開規定蜓無不合，亦不生給付預告工資問題。
六、再按勞動基準法第十七條規定：「雇主依前條終止勞動契約者，應依左列規定發
    給勞工資遣費：一在同一雇主之事業單位繼續工作，每滿一年發給相當於一個月
    平均工資之資遣費。二依前款計算之剩餘月數，或工作未滿一年者，以比例計給
    之。未滿一個月者以一個月計。」，故最後應審查者為被上訴人於歇業後，是否
    依法給付上訴人資遣費是也。查上訴人於被上訴人之診所工作期間為四月又十九
    天，有如前述，依上開規定，就未滿一個月者以一個月計，故上訴人之工作期間
    應以五月計，而上訴人原約定之月薪為六萬元，為上訴人所自認（見上訴人八十
    八年十一月九日民事狀），且兩造係按月薪六萬一千五百元計算十月份薪資及資
    遣費，已逾原約定薪資，上訴人主張其每月薪資應為六萬三千五百元，並未舉證
    以實其說，自無可取，是被上訴人於八十八年十月九日歇業，並於同年十月九日
    給付上訴人當月份已工作（即八十八年十月一日至九日止）之薪資一萬六千七百
    二十四元，並按上訴人工作期間以五月計算資遣費二萬五千六百二十五元（六一
    五○○×五÷十二＝二五六二五元），共計四萬二千三百四十九元，有被上訴人
    提出上訴人八十八年十月九日所書之收據為憑（見原審八十八年度北勞簡字第一
    一五號卷證二），且為上訴人所不爭執，是被上訴人依據勞基法第十一條第一款
    之規定，終止兩造間之僱傭關係，並依同法第十六條第一項第一款、第十七條等
    規定，於十日內預告終止勞動契約，且給付資遣費，自屬於法有據。再兩造僱傭
    契約既因被上訴人歇業向上訴人為預告終止，並結依法清薪資、及資遣費，而與
    上訴人終止勞動契約，且於同年月十二日向主管機關台北市松山區衛生所辦理診
    所註銷執業執照而辦理歇業，經該所准予註銷在案，有如前述，則兩造間之僱傭
    關係，至八十八年十月九日，因合法終止消滅，是上訴人仍執詞主張兩造間之僱
    傭關係存在，並請求被上訴人按月給付薪資，即於法無據。
七、綜上所述，上訴人主張，為不足採，被上訴人抗辯，尚屬可信。是則上訴人執此
    請求確認兩造僱傭關係存在，並主張被上訴人應給付薪資云云，自屬無據。從而
    ，上訴人主張本於僱傭契約之法律關係，請求確認兩造僱傭關係存在，被上訴人
    應自八十八年十月十日起至九十年一月十月止，按月給付上訴人六萬三千三百九
    十九元及利息，為無理由，不應准許。就薪資部分，其假執行之聲請亦失所附麗
    ，應併予駁回。原審為上訴人敗訴之判決，及駁回其假執行之聲請，並無不合。
    上訴意旨指摘原判決不當，求予廢棄改判，為無理由，應予駁回。
八、本件事證已臻明確，兩造其餘陳述及所提攻擊防禦方法，經審酌核與本院判決結
    果不生影響，不再一一論述；又上訴人於本院言詞辯論終結後之九十一年七月三
    日、同年月四日具狀補充陳述或為補證；同年月九日，復具聲明更正狀，亦非本
    院所得審酌，併此敘明。
據上論結，本件上訴為無理由，依民事訴訟法第四百四十九條第一項、第七十八條，
判決如主文。
中　　　華　　　民　　　國　　九十一　　年　　　七　　　月　　十六　　　日
                                勞工法庭
　　　　　　　　　　　　　　　　　　審判長法　官　吳　景　源
　　　　　　　　　　　　　　　　　　　　　法　官　陳　金　圍
                                          法　官　連　正  義
右正本係照原本作成。
如不服本判決，應於收受送達後二十日內向本院提出上訴書狀，其未表明上訴理由者
，應於提出上訴後二十日內向本院補提理由書狀（均須按他造當事人之人數附繕本）
上訴時應提出委任律師或具有律師資格之人之委任狀；委任有律師資格者，另應附具
律師及格證書及釋明委任人與受任人有民事訴訟法第四百六十六條之一第一項但書或
第二項（詳附註）所定關係之釋明文書影本。
中　　　華　　　民　　　國　　九十一　　年　　　七　　　月　　十七　　　日
　　　　　　　　　　　　　　　　　　　　　書記官　張　永　中
附註：
民事訴訟法第四百六十六條之一（第一項、第二項）：
對於第二審判決上訴，上訴人應委任律師為訴訟代理人。但上訴人或其法定代理人具
有律師資格者，不在此限。
上訴人之配偶、三親等內之血親、二親等內之姻親，或上訴人為法人、中央或地方機
關時，其所屬專任人員具有律師資格並經法院認為適當者，亦得為第三審訴訟代理人
。
